最高法院民事判決　　　　　　　　　　　　　　　八十六年度台上字第二三一八號
　　上 訴 人　乙○○
　　　　　　　丙○○
　　被上訴人　甲○○
右當事人間請求損害賠償事件，上訴人對於中華民國八十五年十二月十六日台灣高等
法院花蓮分院第二審判決（八十五年度上字第一一七號），提起上訴，本院判決如左
：
    主  文
原判決廢棄，發回台灣高等法院花蓮分院。
    理  由
本件上訴人主張：被上訴人於民國八十三年十月二日下午九時二十分許，違規駕駛無
號牌之農用曳引機（附掛犛耙），沿台九線公路，由南往北（即台東往花蓮）方向行
駛，因被上訴人未靠邊行駛，且未依規定於其所附掛之犛耙前後及左右兩側裝設反光
鏡，且該犛耙長度、高度亦違反台灣省農耕機管理辦法（下稱農耕機管理辦法）第五
條第四款之規定，致伊駕駛車號ＩＹ－四五七八號自用小貨車行經花蓮縣鳳林鎮萬里
溪橋南端上橋處時，未能發現被上訴人駕駛附掛犛耙之曳引機在前行駛，而撞及該犛
耙，繼而再撞及曳引機之後輪，伊所駕駛之小貨車因而翻覆，致小貨車內所搭載之陳
快妹（即上訴人丙○○之妻、上訴人乙○○之母）胸腔出血，送醫不治死亡。上訴人
丙○○因此支出殯葬費，上訴人二人精神上均受有痛苦，應由被上訴人賠償等情。求
為命被上訴人給付上訴人丙○○新台幣（下同）五十二萬三千八百五十元、乙○○三
十萬元，及均加算法定遲延利息之判決。
被上訴人則以：伊之曳引機本身燈光已足以照明，故無裝反光鏡之必要，且伊依規定
領有農業機械使用證，且非附掛拖車，並無任何違反法規之行為；且縱伊有違反法規
之行為，本件車禍全係上訴人酒後駕車，且與人聊天，未注意車前狀況所致，與伊違
反法規行為，無相當因果關係，伊自不負賠償責任等語。資為抗辯。
原審維持第一審所為上訴人敗訴之判決，駁回其上訴，無非以：查，上訴人丙○○在
八十三年十月三日於警局初訊所述：「當時與家人在講話，未注意到速度」、「我在
事故發生地點，因與太太講話，在發現前方有車，想閃已經來不及，往左閃，可能撞
及車輪後翻車」等情以觀，顯然上訴人丙○○係因駕車在行進中與妻談話，致未能及
時發現曳引機在前行駛，乃至於閃避不及而肇事，至為灼然。依其肇事情節，本件車
禍之發生與曳引機後方有無附掛犛耙已無關聯，況依其所述，於閃避不及所追撞者，
乃係曳引機之左後輪，益見曳引機附掛犛耙與本件車禍之發生並無因果關係。上訴人
丙○○雖於嗣後再堅指其所駕之小貨車係先撞及犛耙，並指小貨車右車門後側粘有紅
色油漆之刮痕，即係小貨車與犛耙碰撞時所造成，惟該漆痕經檢察官勘驗結果，該漆
痕之高度離地約六十公分，最低處為四十公分，而曳引機所附掛之犛耙最低處為離地
五十一公分，高度顯然不符，且犛耙苟有因發生碰撞而致掉漆之情形，自不難從肇事
後犛耙之外觀上察知，惟現場處理之警員在台灣省花東區車輛行車事故鑑定委員會鑑
定時到場陳明犛耙並無擦撞痕跡，衡情自難認該紅色漆痕係小貨車碰撞犛耙所引致。
至上訴人另指小貨車車門上之另一刮痕，係小貨車撞擊曳引機所掛之犛耙所造成，惟
已為被上訴人所否認，而小貨車於肇事後，因撞擊力甚強，導致車輛翻覆，肇事後在
他人協助下始將小貨車翻正，小貨車在本件車禍發生後嚴重扭曲變形，有車損照片為
憑，且為兩造所不爭，該刮痕究係於何種情況下所造成，自難遽下論斷，而上訴人復
未能對其所主張該刮痕確係因撞及犛耙所造成之事實舉證證明，自不足採。是被上訴
人抗辯，本件車禍之發生，全係因上訴人丙○○駕駛小貨車撞及曳引機左後輪所引致
，自屬可信。又被上訴人所駕駛之曳引機所附掛之犛耙，係附掛於曳引機上之農具，
乃係曳引機製造原廠依據實際農耕需要所設計，並非曳引機於車後另行加掛之拖車，
於法已無農耕機管理辦法第五條第三款、第四款關於長、高限制及加裝反光鏡等規定
之適用。況本件車禍之發生，係上訴人丙○○駕車，疏未注意車前情況，及未與前車
保持適當之安全距離之獨立原因所引致，縱被上訴人駕駛曳引機有上訴人所指之前開
各項違規事實，亦不當然會發生本件車禍之結果，即被上訴人駕駛曳引機之違規行為
，與本件車禍之發生顯無相當因果關係。從而，上訴人本件請求，於法無據，不應准
許等詞。為其判斷之基礎。
查，本件肇事現場圖記載：「第一碰撞點，後掛犛耙碰及小貨車右後門下方」、「第
二撞擊點曳引機左後輪」（附於影印偵續字第二三號偵查卷內），如果屬實，上訴人
丙○○所駕小貨車似先撞及犛耙，再撞及曳引機左後輪，非如原審所認定係撞及曳引
機左後輪，而無撞擊犛耙之情事。究其實情如何，則有查明之必要。又農用曳引機為
農耕機之一種，而農耕機行駛市區○○路線時，仍應遵守有關交通法令（農耕機管理
辦法第三條第一款、第九條參照）。本件曳引機所附掛之犛耙，係附掛於曳引機上之
農具，為原審所確定之事實。依本件肇事時之道路交通安全規則第七十九條第二款規
定：「裝載貨物伸長後長度最多不得超過車輛全長百分之三○，並應在後端懸掛危險
標識，日間用三角紅旗，夜間用紅燈或反光標識」，上訴人據以主張：被上訴人曳引
機所附掛之犛耙距地面高一百四十四公分，長二百七十五公分，且未於犛耙裝設燈光
，致伊無從發現該曳引機竟然附設犛耙，在未能辨認之情況下，遂撞及該附掛超高及
超長之犛耙，繼而再撞及曳引機之後輪等語（原審卷二七頁正、反面），為其重要之
攻擊方法，若被上訴人附掛犛耙確有超高、超長及未有安全燈識，致上訴人無法辨識
，於近距離接觸時始發現，致閃避不及，能否謂被上訴人無過失，則有再事研求之餘
地。原審未遑詳加調查審認，即認被上訴人縱有違規，亦與本件車禍無相當因果關係
，殊屬可議。上訴論旨，指摘原判決違背法令，求予廢棄，非無理由。
據上論結，本件上訴為有理由。依民事訴訟法第四百七十七條第一項、第四百七十八
條第一項，判決如主文。
中      華      民      國    八十六    年      七      月     十八     日
                              最高法院民事第三庭
                                  審判長法官  范  秉  閣
                                        法官  朱  錦  娟
                                        法官  朱  建  男
                                        法官  許  澍  林
                                        法官  顏  南  全
      右正本證明與原本無異
                                              書  記  官
中      華      民      國    八十六    年      八      月      四      日
